最　高　行　政　法　院　判　決
                                      100年度判字第353號
上  訴  人　張正興
訴訟代理人　卓隆燁
被 上訴 人　財政部臺灣省北區國稅局
代　表　人　吳自心
　　　　　　　　　　　　　送達代收人　杜思思
上列當事人間綜合所得稅事件，上訴人對於中華民國99年4月8日
臺北高等行政法院98年度訴字第2529號判決，提起上訴，本院判
決如下：
　　主  文
上訴駁回。
上訴審訴訟費用由上訴人負擔。
　　理  由
一、上訴人民國（下同）94年度綜合所得稅結算申報，經被上訴
    人依據法務部調查局臺北市調查處（下稱臺北市調查處）及
    財政部臺北市國稅局（下稱臺北市國稅局）通報及查得資料
    ，查獲上訴人漏報其配偶呂貞萩取自永達保險經紀人股份有
    限公司（下稱永達公司）薪資所得新臺幣（下同）720,000
    元，並漏報配偶薪資所得539,359元及扶養親屬張黃振仙薪
    資、營利、利息所得合計628,539元，乃歸併核定上訴人當
    年度綜合所得總額為7,796,969元、所得淨額6,759,954元，
    發單補徵稅額277,335元，並按所漏稅額345,720元處以0.2
    倍之罰鍰計69,144元。上訴人就核定取自永達公司薪資所得
    及罰鍰處分不服，循序提起本件行政訴訟，經原審判決駁回
    。
二、上訴人在原審起訴主張：(一)系爭公務車乃上訴人任職之永達
    公司為協助業務員利於執行業務推展，規定處經理級以上人
    員或業績較優同仁（業務發《拓》展費之使用對象相同）得
    申請保管公務租賃車輛乙部，應屬上訴人招攬保險業務之必
    要工具，參酌財政部79年7月4日台財稅第790178955號函釋
    意旨，該支出係屬任職公司非薪資支出之營業費用，自不應
    核認為上訴人之薪資所得。(二)本件所涉案之事實，業經臺灣
    臺北地方法院檢察署（下稱臺北地檢署）檢察官偵查終結認
    定不起訴處分，亦即系爭公務車租金屬招攬保險業務之必要
    費用，是依財政部95年6月28日台財稅第09504063430號函釋
    （下稱財政部95年函釋）規定，自不應歸入上訴人薪資所得
    。(三)上訴人依永達公司開立之扣繳憑單申報，且以給付總額
    悉數列報，難謂有過失之情。被上訴人未審酌上訴人已就扣
    繳義務人提供之扣繳憑單金額悉數申報，不宜歸責於上訴人
    ，其認事用法顯違反行政罰法第7條規定。(四)按行政罰法第
    24條規定「一行為不二罰」原則，有關系爭車輛租金，扣繳
    義務人（永達公司）業經臺北市國稅局依法科處罰鍰，自不
    應再對納稅義務人（上訴人）予以處罰。縱如被上訴人核定
    有短報薪資所得之情，須依所得稅法第110條第1項規定處罰
    時，漏稅額應參照依該法條第2項核定之「補徵應納稅額」
    計算，准予扣除系爭所得之扣繳稅額云云，爰求為判決訴願
    決定及原處分均撤銷。
三、被上訴人在原審答辯則以：永達公司明知上訴人之配偶呂貞
    萩購買車輛係私人支出，與公司業務無關，卻自94年起向和
    車股份有限公司（下稱和車公司）租賃車輛，由和車公司（
    出租人）、永達公司（承租人）及呂貞萩（保管人）於94年
    5月11日共同簽署「公務車輛租賃附屬契約」，俟呂貞萩與
    和車公司辦妥簽約及對保等事宜後，和車公司即檢附相關文
    件向永達公司財務部申請給付租賃車輛之保證金770,000元
    及每月之租金80,000元，名義上該車輛係永達公司承租，惟
    每月車輛租金卻由公司自呂貞萩薪資中扣取給付，嗣租賃期
    滿時呂貞萩直接取得承租車輛之所有權，故本件實際係呂貞
    萩租賃及購買車輛，並非永達公司租賃車輛供呂貞萩使用，
    永達公司藉租賃車輛之名義，將扣取薪資改以租金費用列報
    ，以薪資淨額列報員工所得，對公司整體費用並不影響，以
    扣取薪資之方式幫助呂貞萩逃漏94年度綜合所得稅，經臺北
    市調查處及臺北市國稅局查獲，並經臺北市國稅局以永達公
    司填製之員工支付車輛租金薪資扣款彙整表核定上訴人短報
    其配偶呂貞萩94年度薪資所得720,000元，有臺北市調查處
    96年1月31日肆字第09643004620號函、車輛租賃契約、員工
    還款同意書、電子計算機統一發票及員工支付車輛租金薪資
    扣款彙整表影本等資料可稽，原核定上訴人短報其配偶呂貞
    萩薪資所得720,000元，並無不合。至上訴人主張臺北地檢
    署檢察官對系爭事項之認定與臺北市調查處不同，請依臺北
    地檢署檢察官不起訴處分書審理並撤銷原核定乙節，查臺北
    市調查處以永達公司負責人吳文永違反稅捐稽徵法及商業會
    計法相關規定，將其移送臺北地檢署檢察官偵辦，雖經臺北
    地檢署檢察官偵結以不起訴處分，惟系爭事項既經查明已如
    前述，依改制前行政法院75年判字第309號判例，行政處分
    本應依查得之事實認定，不受刑事判決之拘束等語，資為抗
    辯。
四、原審斟酌全辯論意旨及調查證據之結果，以：
  (一)本件上訴人之配偶呂貞萩94年度任職於永達公司，該公司於
    94年5月11日與和車公司簽訂「公務車輛租賃契約」（租賃
    期間自94年5月30日起至97年5月29日止），約定由和車公司
    出租汽車1輛（廠牌型式：BMW X5 3.0、排氣量3,000C.C.、
    牌照號碼：1310－FF）予永達公司，每月租金為80,000元，
    車輛保證金為770,000元，並由上訴人之配偶擔任車輛保管
    人，實際使用及保管系爭車輛。本件車輛保證金770,000元
    ，係上訴人之配偶於簽訂租約當日即94年5月11日匯款至永
    達公司指定之銀行帳戶，再由永達公司將該保證金轉撥予和
    車公司，永達公司僅於上訴人之配偶匯入保證金時帳列「存
    入保証金」，於匯出保證金時帳列「存出保證金」；另上訴
    人之配偶於簽訂租約時，除同意每月租金自其薪資中扣除外
    ，另須開立與車輛租賃期間租金之同額保證票據（每張金額
    960,000元、共3張）予永達公司作為履約之保證；又前開車
    輛每月租金80,000元，係由永達公司先行墊付予和車公司，
    並以「營業費用－租金支出」科目列帳後，再按月從上訴人
    之配偶薪資中扣取，並以應發放之薪資總額扣除車輛租金後
    之淨額，列報上訴人之配偶之薪資費用。又本件租期於屆滿
    時，上訴人之配偶直接取得該車所有權。以上事實有永達公
    司公務車輛租賃作業流程、公務車輛申請書、員工還款同意
    書、公務車輛租賃附屬契約及統一發票等附於原處分卷可稽
    ，上訴人對於上開事實之外觀亦未爭執。經查，稽之前揭員
    工還款同意書、公務車輛租賃附屬契約及保證金實際上由上
    訴人之配偶所支付等情，足證有關汽車租賃之承租人主要義
    務包括租金、保證金之支付及汽車之保管責任，均由名義上
    為保管人之上訴人之配偶負擔，而屬於承租人之權利即租賃
    物之使用，亦同樣由上訴人之配偶行使。亦即本件汽車租賃
    關係實際上由上訴人之配偶立於承租人之地位，僅形式上以
    永達公司為名義承租人而已。
  (二)永達公司員工自始有意自行出資租車，屆期或未屆期而提前
    買回車輛，乃立於權利義務之當事人所為之經濟安排，永達
    公司僅出面充任為承租人並辦理名義上應經手之事務，且參
    與之員工多達302人，顯係一計畫性事務。本件上訴人之配
    偶亦為永達公司之一員，其於本件車輛之租賃關係中，實際
    承擔承租人之權利義務，卻由不使用車輛、不支付租金、保
    證金之永達公司為承租人，自屬不合常規之經濟安排，其中
    因永達公司藉租賃車輛之名義，將扣取薪資改以租金費用列
    報，以薪資淨額列報員工所得，對公司整體費用並不影響，
    惟其列報薪資之結果使上訴人逃漏相當於租金金額之薪資所
    得，自屬租稅規避，被上訴人依實質課稅原則，以本件實質
    之經濟關係，核定上訴人短報94年度薪資所得720,000元，
    並無違誤。又上訴人之配偶為系爭車輛之實質承租人，全程
    參與相關之契約訂定，並出具員工還款同意書同意租金自其
    每月應領薪資中扣除，其對於該租金原屬其薪資之一環自屬
    明白，而永達公司於本件帳載情形使上訴人當年度短報等同
    於租金金額之薪資所得，上訴人對此結果自具有明知並有意
    使其發生之故意，從而被上訴人加計上訴人當年度其他漏報
    之所得，按所漏稅額349,335元處0.2倍之罰鍰，惟因漏稅額
    計算錯誤，僅按345,720元處0.2倍之罰鍰計69,144元，基於
    行政救濟不利益變更禁止原則，遂以維持，經核並無不合。
  (三)有關上訴人之配偶94年度薪資項目，上訴人就表列之「組織
    報酬」之金額未提出佐證以證明為真。縱認永達公司自始即
    於業務發展費用報核辦法規定具備資格之員工可以核銷其發
    展費用，惟依該項辦法規定，業務發展費係依其「當工作月
    」各項績效之達成率，享有不等之營運基金額度，另以組織
    報酬中提撥一定比例為業務發展費用規定可知，該公司處經
    理級人員之業務發展費用，係以「當月」達成率而有不等之
    額度，即屬變動性質，而系爭汽車租金卻是自94年5月30日
    起每月定額給付36期，永達公司及上訴人之配偶何以可知自
    租約日後，每月核銷業務發展費用額度，足以支付系爭租金
    ？上訴人復稱該額度僅係一參考標準，仍以實際發生數為主
    云云，則前揭業務發展費用報核辦法之規定有何必要？又縱
    業務發展費應以實際發生金額為準，惟永達公司及上訴人之
    配偶仍無法預測各月份組織報酬所得是否足以支應當月之包
    括車輛租金之業務發展費，乃上訴人所提出之之94年6-9、1
    1月之組織報酬均不足以支應當月之業務發展費用及租金，
    又本件係將一次全額扣除，上訴人亦未能說明何以當時有足
    夠之業務發展費可供全額扣除，足證上訴人上開主張不合常
    理，難以採信。且財政部95年函釋內容之重點在於得列為營
    業費用之各項支出均需與保險公司之營業有關，且應依查核
    準則第2節有關各項費用之查核之相關規定檢具核實認定，
    本件上訴人徒指每月租金80,000元之定額支出為具交通費性
    質之營業費用，惟始終未具體證明何以該筆租金為其業務員
    招攬業務所必要之交通費？何以一次定期租賃特定車輛長達
    3年？又何以於租期期間不問汽車折舊，租金金額前後一致
    ，完全悖離治理公司應撙節支出以增加利潤之方向？更遑論
    如以永達公司出名為員工租車之租金總額而論，每月高達數
    佰萬元之交通費，何以為營業所必要？是以，上訴人上開主
    張，顯然背於常情，諉無可採。
  (四)本件上訴人之配偶為系爭車輛之實質承租人，全程參與相關
    契約之訂定，並出具員工還款同意書同意租金自其每月應領
    薪資中扣除，其對於該租金原屬其薪資之一環自屬明白，而
    永達公司於本件帳載情形使上訴人當年度短報等同租金金額
    之薪資所得，上訴人對此結果自具有明知並有意使其發生之
    故意，已敘明於前。上訴人接獲永達公司開立之當年度扣繳
    憑單，對憑單上所載薪資所得乃已扣除租金之餘額，知之甚
    明，焉得以按扣繳憑單之記載申報薪資所得，即諉稱其無故
    意。又行政罰法第24條所指之「一行為不二罰」原則，係指
    一個行為違反數個行政義務時有其適用。上訴人所指永達公
    司負責人吳文永違反之扣繳義務，為所得稅法第89條、第11
    4條第1款所規定；而上訴人所違反者為同法第110條之所得
    稅申報義務，二者構成要件不同，亦非一行為。上訴人主張
    ，顯屬誤解。末按所得稅納稅義務人應於每年5月1日至5月
    31日期間誠實辦理所得稅之結算申報，一旦有因故意或過失
    短漏情事發生，其違章行為即已該當，其法律效果即為所得
    稅法第110條所規定之「處以所漏稅額2倍以下之罰鍰」。永
    達公司就上訴人短漏部分之所得並未申報扣繳，乃迄臺北市
    國稅局於97年6月13日以財北國稅中南綜所一字第097021343
    5號函通知永達公司補繳應扣未扣稅款並補報扣繳憑單後，
    該公司始予補繳稅款並補報扣繳憑單，惟係於調查基準日（
    臺北市國稅局96年4月10日財北國稅審三字第0960217676號
    函請永達公司提示相關資料）之後，即自無以扣除免罰之依
    據等語，乃判決駁回上訴人在第一審之訴。
五、本院按：
  (一)按「刑事判決所認定之事實，及其所持法律上見解，並不能
    拘束本院。本院應本於調查所得，自為認定及裁判。」本院
    著有44年判字第48號判例可循。經查：（1）原審依調查證
    據之辯論結果，並詳述得心證之理由，而認系爭車輛實際上
    係由上訴人配偶租賃，進而認定系爭租車費用實質上應屬上
    訴人配偶取自永達公司之薪資所得，核其認定與卷內證據並
    無不合，且與經驗法則及論理法則無違。又本院32年判字第
    18號判例係謂：「司法機關所為之確定判決，其判決中已定
    事項，若在行政上發生問題時，行政官署不可不以之為既判
    事項而從其判決處理，此為行政權與司法權分立之國家一般
    通例。」旨在闡述法院之確定判決所認定事項對行政機關之
    效力。至行政法院應本於調查所得自行認定事實，不受刑事
    判決認定事實之拘束，已如上述。上訴意旨主張之臺北地檢
    署檢察官96年度偵字第2347號不起訴處分書，雖對永達公司
    負責人吳文永違反稅捐稽徵法等案為不起訴處分，行政法院
    亦不受該不起訴處分書所認定事實之拘束，況其並非法院之
    確定判決，更與本院32年判字第18號判例所闡述者有別。上
    訴意旨執本院32年判字第18號判例主張原判決應受上述不起
    訴處分書所認定事實之拘束，進而指摘原判決違法云云，並
    無可採。（2）再原判決認系爭所得實質上應屬上訴人之配
    偶自永達公司獲致之薪資所得，進而將原處分予以維持，故
    此認定核與永達公司之計薪方式無涉。且就永達公司而言，
    亦僅是營業費用科目之變更，並不影響其所列報費用之總額
    。上訴意旨以系爭所得屬永達公司各利潤中心之必要費用為
    前提，主張因上訴人配偶之薪資為個人薪酬及組織報酬減除
    支應歸屬利潤中心之各項必要費用後餘額之合計數，指摘原
    判決將直接歸屬至各業務同仁利潤中心之必要業務費用，認
    定非屬永達公司營業費用，違反租稅中立原則云云，自無可
    採。另本件因認上訴人配偶方為系爭車輛之真正承租人，進
    而謂系爭所得為上訴人配偶之薪資所得，核定上訴人有系爭
    所得，自無違反收付實現原則、實質課稅原則及平等原則。
  (二)又按「保險業務員因為所屬公司招攬保險業務而發生之文具
    用品費、差旅費、郵電費、印刷費及廣告費、交際費、訓練
    費、交通及油料費等，依據現行所得稅法規定，其屬保險公
    司之營業費用者，可由保險公司依營利事業所得稅查核準則
    有關規定檢據依費用性質核實列報，不宜約定由保險業務員
    自行吸收或負擔，並併同薪資給付，成為業務員薪資之一部
    分，而由保險公司逕以『薪資支出』科目列支。」固經財政
    部95年函釋在案，惟此函釋所稱「不宜約定由保險業務員自
    行吸收或負擔，並併同薪資給付」一節，係以該等支出確屬
    保險業務員為所屬公司招攬保險業務而發生之營業費用為前
    提。而系爭所得實質上應屬上訴人之薪資，並非上述財政部
    95年函釋所稱屬保險業務員為所屬公司招攬保險業務發生之
    營業費用，故本件事實核與財政部95年函釋有別。至臺北市
    國稅局雖曾以96年6月5日財北國稅審二字第0960201843號函
    ，就與本件相關部分函復臺北地檢署略謂：「……四、保險
    經紀公司之員工，如為所屬公司招攬業務而以公司名義購置
    車輛……則其分期給付車商之價金，……該公司應以該資產
    之實際成本，按所得稅法及查核準則規定之方法以及耐用年
    數計提折舊。另該員工如係以公司名義租賃車輛，其分期給
    付車商之租金（不含保證金），得依營利事業所得稅查核準
    則第74條第3款第2目之5規定認屬為交通費，……至員工如
    以員工自己名義租購車輛，則該扣付款應視為員工基於僱傭
    關係而取得之各種補助費或給與，故保險經紀公司應以薪資
    支出列支，並依法併同員工薪資所得依率扣繳稅款。」係分
    別就不同形式之事實為相關法令之說明，尚非就已經實質認
    定後之個案為判斷，自不生上訴意旨所主張違反本院89年度
    判字第699號判決所揭示：不得就業經查定確定之案件憑藉
    新見解重為較不利於當事人之查定處分情事。另稽徵機關是
    否認列使用系爭車輛所生之停車費或回數票為永達公司之營
    業費用，核屬該等費用是否為永達公司經營本業或附屬業務
    費用之事實認定問題，與系爭所得是否為薪資所得之認定無
    影響。上訴意旨據以指摘原判決違法云云，亦無可採。
  (三)再查：（1）按「違反行政法上義務之行為非出於故意或過
    失者，不予處罰。」行政罰法第7條定有明文，即就行政罰
    之主觀責任條件，固不採推定過失。惟就上訴人本年度綜合
    所得稅結算申報，有漏報系爭所得及其漏報有應注意、能注
    意而疏未注意之過失等情，已經原判決詳予論斷在案，即原
    判決並非以推定過失方式認定上訴人有違反所得稅法第110
    條第1項規定之過失，上訴意旨援引行政罰法第7條規定，以
    原判決推定上訴人有漏報之過失，指摘原判決違法云云，自
    無可採。（2）又按「納稅義務人已依本法規定辦理結算、
    決算或清算申報，而對依本法規定應申報課稅之所得額有漏
    報或短報情事者，處以所漏稅額2倍以下之罰鍰。」「納稅
    義務人自動向稅捐稽徵機關補報並補繳所漏稅款者，凡屬未
    經檢舉、未經稽徵機關或財政部指定之調查人員進行調查之
    案件，下列之處罰一律免除；其涉及刑事責任者，並得免除
    其刑：一、本法第41條至第45條之處罰。二、各稅法所定關
    於逃漏稅之處罰。」所得稅法第110條第1項（本項於98年5
    月27日修正公布，但裁罰倍數部分修正前後則無不同）及稅
    捐稽徵法第48條之1分別定有明文。故納稅義務人因短漏報
    所得，而構成所得稅法第110條第1項規定之違章者，雖因扣
    繳義務人嗣後之補報扣繳憑單及補扣繳款，於計算應補徵之
    所得稅額時應減除該補扣繳之稅款。惟作為所得稅法第110
    條第1項罰鍰處分基礎之漏稅額應否減除扣繳義務人嗣後補
    扣繳之稅款，因該「減除」實質上係該減除金額之「免罰」
    ，依稅捐稽徵法第48條之1規定，自應以該補報扣繳憑單及
    補扣繳稅款究係在稅捐稽徵法第48條之1規定之調查基準日
    前後判定之。是上訴人主張計算漏稅額時應予減除之扣繳稅
    款係在本件之調查基準日後始補扣繳，依財政部賦稅署96年
    12月18日台稅一發字第09604554530號函釋，不應准予減除
    ，上訴意旨執以指摘原判決違法云云，並無可採。（3）另
    按「一行為違反數個行政法上義務規定而應處罰鍰者，依法
    定罰鍰額最高之規定裁處。但裁處之額度，不得低於各該規
    定之罰鍰最低額。」「數行為違反同一或不同行政法上義務
    之規定者，分別處罰之。」分別為行政罰法第24條第1項及
    第25條所明定。可知若係數個違反行政法上義務之行為，自
    應分別處罰，不生是否一行為不二罰之問題。本件之永達公
    司負責人係因違反扣繳義務遭依所得稅法第114條規定處罰
    ，上訴人則係因漏報所得遭依所得稅法第110條第1項規定處
    以罰鍰，是其二者為各別不同之違章行為，依上開所述，自
    不生一行為二罰情事。至上訴意旨主張之稅捐稽徵法第44條
    但書則是立法者針對特定之行為事實所為之免罰規定，核與
    一行為不二罰之原則有別，而本件事實核非稅捐稽徵法第44
    條但書規範之事項。上訴意旨執與本件爭議無涉之稅捐稽徵
    法第44條但書規定指摘原判決有適用法規不當之違法云云，
    亦無足採。
  (四)綜上所述，上訴人之主張均無可採。上訴論旨指摘原判決違
    背法令，求予廢棄，為無理由，應予駁回。
六、據上論結，本件上訴為無理由。依行政訴訟法第255條第1項
    、第98條第1項前段，判決如主文。
中　　華　　民　　國　　100　 年　　3　　 月　　17　　日
                    最高行政法院第六庭
                        審判長法官　黃　合　文
                              法官　鄭　忠　仁
                              法官　劉　介　中
                              法官　帥　嘉　寶
                              法官　陳　鴻　斌

以  上  正  本  證  明  與  原  本  無  異
中　　華　　民　　國　　100　 年　　3　　 月　　18　　日
　　　　　　　　　　　　　　　書記官　邱　彰　德